【裁判字號】    97,易,4427
【裁判日期】    971211
【裁判案由】    藏匿人犯
【裁判全文】
臺灣臺中地方法院刑事判決             97年度交易字第402號
                                      97年度易字第4427號
公  訴  人  臺灣臺中地方法院檢察署檢察官
被      告  甲○○
上列被告因過失傷害案件，經檢察官提起公訴（97年度偵字第12
782號），嗣因被告犯與本罪有關係之藏匿人犯案件，再經檢察
官追加起訴（97年度偵字第23708號），本院合併判決如下：
    主    文
甲○○意圖使犯人隱避而頂替，處有期徒刑月，如易科罰金，
以新臺幣壹仟元折算壹日。
被訴過失傷害部分無罪。
    犯罪事實
一、甲○○明知其於民國96年10月3日23時30分許，並未駕駛車
    牌號碼6299-PS號自小客車，行經臺中市○○○路與永和街
    口處時，與王立中所騎乘搭載王立發之車牌號碼M5G-750號
    重型機車發生交通事故，致使王立中、王立發均人車倒地，
    王立中受有頭部外傷、腦震盪、頭痛及頸椎痛之傷害，王立
    發受有右脛骨及腓骨骨折之傷害，亦即其並未涉犯過失傷害
    罪嫌，竟意圖使真正肇事之人隱匿，而以不詳方法抵達該事
    故現場，並向已到場處理該交通事故之員警嚴家治自承係該
    肇事車輛之駕駛人，並經警製作警詢筆錄在案，而以此方式
    頂替真正犯罪之人。嗣因王立發於該過失傷害案件審理中，
    指摘甲○○並非真正肇事者，始查悉上情。
二、案經王立發告發後由臺灣臺中地方法院檢察署檢察官偵查起
    訴。
    理    由
壹、有罪部分：
一、證據能力之說明：
  (一)按檢察官職司追訴犯罪，就審判程序之訴訟構造言，檢察官
    係屬與被告對立之當事人一方，偵查中對被告以外之人所為
    之偵查筆錄，或被告以外之人向檢察官所提之書面陳述，性
    質上均屬傳聞證據。在理論上，如未予被告反對詰問、適當
    辯解之機會，一律准其為證據，似有違當事人進行主義之精
    神，對被告之防禦權亦有所妨礙；然而現階段刑事訴訟法規
    定檢察官代表國家偵查犯罪、實施公訴，必須對於被告之犯
    罪事實負舉證之責，依法其有訊問被告、證人及鑑定人之權
    ，證人、鑑定人且須具結，而實務運作時，偵查中檢察官向
    被告以外之人所取得之陳述，原則上均能遵守法律規定，不
    致違法取供，其可信性極高，為兼顧理論與實務，乃於修正
    刑事訴訟法時，增列第159條之1第2項，明定被告以外之人
    於偵查中向檢察官所為陳述，除顯有不可信之情況外，得為
    證據（最高法院95年度台上字第1044號判決要旨參照）。復
    按刑事訴訟法第159條之1第2項，明定被告以外之人於偵查
    中向檢察官所為陳述，除顯有不可信之情況外，得為證據；
    所為「不可信之情況」，由法院審酌被告以外之人於陳述時
    之外在環境及情況而為判斷；而被告以外之人於偵查時，是
    否與被告對質，與其陳述時之外在環境並無必然之關聯，自
    不得以偵查中未經被告詰問，逕認該陳述無證據能力；至該
    等陳述與事實是否相符，要屬證據證明力之問題，與證據能
    力之有無，不容混淆（最高法院94年度台上字第7132號、95
    年度台上字第1585號等判決要旨參照）。又證人於檢察官偵
    查中所為之陳述，審酌該陳述作成之客觀條件及環境，認其
    心理狀態健全，並無受到脅迫、利誘或詐欺，自非顯有不可
    信之情形，依刑事訴訟法第159條之1第2項之規定，亦得為
    證據（最高法院95年度台上字第934號判決要旨參照）。職
    是，被告以外之人前於偵查中已具結而為證述，除反對該項
    供述得具有證據能力之一方，已釋明「顯有不可信之情況」
    之理由外，不宜以該證人未能於審判中接受他造之反對詰問
    為由，即遽指該證人於偵查中之陳述不具證據能力。經查，
    證人黃武雄（即被告甲○○之夫）、王立中（即過失傷害案
    件之被害人）、王立發（即告發人、過失傷害案件之被害人
    ）、嚴家治（即臺中市警察局第三分局交通分隊警員）於檢
    察官偵訊時均已具結證述在案，且依據偵查庭開庭過程及筆
    錄記載，可徵證人黃武雄、王立中、王立發、嚴家治於檢察
    官偵查中為陳述時，並無任何遭受外力不當干涉之顯不可信
    之情況，又被告於本院審理時，始終未曾向本院聲請調查證
    人黃武雄、王立中、王立發、嚴家治，復未曾爭執其證據能
    力，當認屬反對詰問權之放棄，綜上所述，即應認為證人黃
    武雄、王立中、王立發、嚴家治於偵查中之證述，均有證據
    能力。
  (二)次按被告以外之人於審判外之言詞或書面陳述，除法律有規
    定者外，不得作為證據，刑事訴訟法第159條第1項固有明文
    。然依同法第159條之5規定：「被告以外之人於審判外之陳
    述，雖不符前四條之規定，而經當事人於審判程序同意作為
    證據，法院審酌該言詞陳述或書面陳述作成時之情況，認為
    適當者，亦得為證據。當事人、代理人或辯護人於法院調查
    證據時，知有第159條第1項不得為證據之情形，而未於言詞
    辯論終結前聲明異議者，視為有前項之同意。」。本院查其
    餘下列經本院於審判期日踐行調查證據程序之被告以外之人
    於審判外之言詞及書面陳述，經本院審酌全部卷證資料，認
    為其等作成之狀態，並無違背陳述者個人意思而為陳述之情
    事，或其他違法取得之情形，且公訴人及被告對於上開審判
    外之陳述，於本院審理中均不爭執其等證據能力及真實性，
    足認並無顯不可信之情況，且本院審酌該等陳述作成之時間
    ，較無人情施壓或干擾，亦無不當取得之情形，復為本院事
    實認定之重要依據，故認為作為本案之證據均屬適當，是下
    述各該被告以外之人於審判外之言詞及書面陳述，亦均堪認
    有證據能力。
二、得心證之理由：
  (一)訊據被告甲○○對於其確於上開交通事故發生後，向到場處
    理該交通事故之員警嚴家治自承係該肇事車輛之駕駛人，並
    經警製作警詢筆錄等情坦承不諱，惟矢口否認有何頂替犯行
    ，先於97年9月3日偵訊時辯稱：肇事當時車輛確實由伊駕駛
    ，車禍當天車上並未載人云云；復於97年9月16日偵訊時改
    辯稱：車禍當天，有在家附近載一名朋友的朋友，伊不知道
    該友人的名字，但到五權南路與南平路的轉角，他就先下車
    了云云；再於本院審理時辯稱：事故發生後，伊有到澄清醫
    院探望傷者，當時傷者王立中有向伊表示：「阿姨對不起，
    我知道你開的很慢，是我騎的太快」，可證本件肇事車輛確
    實由伊所駕駛云云。
  (二)經查，於96年10月3日23時30分許駕駛車牌號碼6299-PS號自
    小客車之駕駛人，在行經臺中市○○○路與永和街口處，因
    有應注意汽車迴車前，應暫停並顯示左轉燈光或手勢，看清
    無來往車輛，始得迴轉之義務，且依當時天候晴、夜間有照
    明、柏油路面乾燥無缺陷、無障礙物、視距良好等情狀，應
    無不能注意之情事，竟疏未注意顯示左轉燈光，亦未看清有
    無來往車輛，即逕行左轉，適證人王立中正騎乘搭載證人王
    立發之車牌號碼M5G-750號重型機車亦行經該處，因而發生
    碰撞，致使證人王立中、王立發均人車倒地，證人王立中因
    之受有頭部外傷、腦震盪、頭痛及頸椎痛等傷害，證人王立
    發則因之受有右脛骨及腓骨骨折等傷害，嗣證人即員警嚴家
    治於當日23時35分到達現場處理，證人王立中、王立發旋經
    救護車送醫，被告甲○○則在場向員警表示其為肇事車輛之
    駕駛人，並以肇事人身份接受員警詢問及製作道路交通事故
    談話記錄表、交通事故肇事人自首情形記錄表等，其後員警
    嚴家治偕同被告至醫院為證人王立中製作筆錄時，被告亦向
    證人王立中、王立發自稱其為該肇事車輛之駕駛人，然證人
    王立發於案發當晚即向證人嚴家治指稱該肇事車輛之真正駕
    駛人應為男性，且嗣於偵查中仍具結證述該肇事車輛之真正
    駕駛人為男性等情，均據證人嚴家治、王立發、王立中分別
    於偵訊時證述綦詳（詳97年度他字第1179號卷第36至37頁；
    97年度他字第3749號卷第23至27頁、第63至64頁），復有澄
    清醫院及竹山秀傳醫院分別出具之診斷證明書、證人王立中
    、王立發受傷照片多幀、道路交通事故現場圖、道路交通事
    故調查報告表(一)(二)、道路交通事故談話紀錄表、道路交通事
    故肇事人自首情形紀錄表、肇事現場照片多幀、臺灣省臺中
    市區車輛行車事故鑑定委員會鑑定意見書等在卷可稽（詳97
    年度他字第1179號卷第9至27頁、第41至42頁；97年度他字
    第3749號卷第32至43頁）。而觀諸證人王立發於偵查時係具
    結證稱：「車禍後，我有看到一個短頭髮、微胖、個子不高
    的人下車，他下車後就跑掉，我只看到他的背影，到我上救
    護車之前，我都沒有看過被告在場，警察來時，駕駛該車的
    駕駛人已經不在現場，該駕駛人的頭型是長方形，駕駛人的
    確為男性」等語明確（詳97年度他字第3749號卷第16頁、第
    24頁），而證人王立發對於肇事者之性別、特徵之描述，顯
    然與本院當庭觀察被告之外型不同；而證人嚴家治於偵查中
    確亦具結證稱：證人王立發於案發當晚確實向伊指稱該肇事
    車輛之真正駕駛人為男性一節在卷（詳97年度他字第3749號
    卷25頁），且亦明確證稱：「據報抵達案發現場約三分鐘後
    ，我才發現被告從美村路方向走過來，當時我問她說，駕駛
    人是誰，她說是她。我問她去哪裡，她說她去打公共電話，
    但是經查附近沒有公共電話」、「當天被告是從沿著五權南
    路由美村路方向往事故現場走過來肇事地點」等語明確（詳
    97年度他字第3749號卷第24頁、第26頁）；是本院核證人王
    立發於本件交通事故發生時，雖因骨折而無法行動，其本人
    亦有近視，然依據證人王立發、王立中之證述內容可知，證
    人王立發當時所戴眼鏡並未掉落，又依據卷附道路交通事故
    現場圖之記載，證人王立發倒地時所在位置距離肇事車輛車
    頭僅三公尺，故其所述目擊情形應非出於臆測或推斷，況證
    人王立發與被告素未相識，於本案發生前亦無怨隙，衡諸常
    情，於本件交通事故發生後，倘被告確為本案肇事者，在自
    稱「肇事者」之被告已自白犯罪之情況下，身為被害人之王
    立發顯然並無誣指其他第三人為真實肇事者之動機與必要，
    反而將招使本案交通事故之真相陷於渾沌不明，因此受有無
    法自真正侵權行為人處獲得民事賠償之風險；至於證人嚴家
    治則為案發地點之轄區員警，亦為公正客觀之執法者，且查
    無對於本案有何偏頗之動機，是其依職務上之專業知識及判
    斷，對於親眼目擊之被告行進方向及證人王立發案發當日所
    為之陳述等情節，應無錯誤判斷、記憶之虞，是上開證人於
    具結後所述情節，既與其餘證據所示情節互核一致，且相可
    應佐，並查無任何矛盾或悖於事理常情之處，均應堪採信。
  (三)反觀被告雖始終堅稱自己為肇事車輛之駕駛人，並迭以前詞
    置辯，惟查，被告於案發當日晚上，先是向到場處理之員警
    即證人嚴家治供稱：「我車上有坐一名乘客，是我朋友，男
    性，不知其名」等語，此有上開臺中市○○○道路交通事故
    談話記錄表在卷可查；然被告於97年9月3日偵訊時卻供稱：
    「車禍當天車上並未載人」等語（詳97年度他字第3749號卷
    第17頁）；復於同年月16日偵訊時又改稱：「車禍當天，本
    來從我家附近載一個朋友的朋友，我不知道他的名字，但到
    五權南路到南平路的轉角，他就下車了」等語（詳97年度他
    字第3749號卷第25頁），是被告對於案發當日究竟僅其一人
    駕駛肇事車輛抑或肇事車輛上確實有另名男性友人等情節所
    為之供述，顯已前後矛盾不一，且依其所述內容，亦無足進
    而調查、證明被告確為肇事車輛之駕駛人或證人王立發所目
    擊之男性究竟為該肇事車輛之乘客或駕駛者，被告對此有利
    於己之證據方法，非但前後所述已然相左，更始終未能提出
    所稱同車男性友人之年籍資料以供本院調查，是被告上開辯
    解，顯難作為對其有利認定之依據。其次，在證人嚴家治據
    報抵達案發現場約三分鐘後，始見被告自美村路方向往案發
    現場走來，證人嚴家治詢問被告去哪裡，被告稱去找公共電
    話一節，業據證人嚴家治於偵訊時具結證述在案，而前述臺
    中市○○○道路交通事故談話記錄表亦記載有被告當時所供
    稱：「肇事後我沒有報案，因我手機沒電，而到道路旁找電
    話聯絡」等文字；然被告於97年9月16日偵訊時改稱：「...
    我看到他哥哥（按指證人王立中）站起來後，我就跑到附近
    用我的手機打電話給我的朋友」云云（詳97年度他字第3749
    號卷第25頁），又於97年11月27日本院審理時另辯稱：「手
    機的事情，一開始不知道是我不小心按掉手機或是其他情形
    ，我以為手機沒電，後來我繼續按手機，發現可以通話，所
    以就打電話給我先生，但也是講沒兩句話手機就又沒電了」
    云云（詳本院97年度易字第4427號卷第11頁背面），而證人
    黃武雄即被告之夫於偵訊時則係稱：「我知道我太太當天發
    生車禍，她有用行動電話打我的行動電話，但我因為不舒服
    ，我沒有注意看來電顯示，我請他找朋友過去幫忙」等語（
    詳97年度他字第3749號卷第24頁），是核被告歷次所述非但
    前後不一，甚且與證人嚴家治之證述內容及上開談話紀錄表
    之記載矛盾相違，難謂非為掩飾於案發後始由他處到達現場
    之事實或合理化其並未於員警到場時在場之情事，故其所辯
    ，礙難採信。此外，被告雖又辯稱於案發後，至澄清醫院探
    望傷者時，證人王立中有向其表示：「阿姨對不起，我知道
    你開的很慢，是我騎的太快」等語，然證人王立中於偵訊時
    業已具結後否認曾向被告陳述上開言詞在卷（詳97年度他字
    第3749號卷第64頁），況證人王立中於偵訊時業已結證稱：
    「我沒有看到車上的人是否有下車。因為我近視一千度，撞
    倒時，我眼鏡與安全帽都飛掉了，所以我當時只有先記車牌
    ，記完車牌後，我去駕駛座看過，駕駛已經不在現場」，「
    我後來拿起眼鏡看時，我看四周都沒有看到人」等語綦詳（
    詳97年度他字第3749號卷第64頁），再綜觀證人王立中、王
    立發歷次所為之指述、證述內容，均足徵證人王立中有深度
    近視，於本件交通事故發生後，其所配戴之眼鏡業已飛落，
    且因所受傷勢及跌落角度等緣故，在案發現場並未親眼看到
    肇事者，直到送往醫院救護後，始在員警嚴家治告知下，知
    悉被告為坦承肇事之人，是縱令證人王立中曾誤認被告為本
    件肇事者，且向被告表示上開內容，然證人王立中始終未曾
    目擊被告駕駛該肇事車輛，被告所為此部分辯解，顯不足以
    證明被告即為本件肇事車輛之駕駛人，至為明確，故亦難作
    為對其有利認定之依據。
  (四)綜上所述，被告辯解非但前後不一，彼此矛盾，亦與本案其
    餘證據所顯示之情節顯然違背，並難認與事理常情相容，均
    不足採信，故被告並非本件肇事車輛之駕駛人，亦即並未於
    本件交通事故涉犯過失傷害罪嫌，至堪認定，惟被告竟意圖
    使真正駕駛人隱避，而冒充為肇事者而頂替，本件事證業臻
    明確，其所犯頂替犯行，堪予認定，應依法論科。
三、論罪科刑部分：
    核被告甲○○所為，係犯刑法第164條第2項之意圖使犯人隱
    避而頂替罪。爰審酌被告並非真正觸犯刑罰法規之犯人，卻
    出面頂替，足致真正犯罪者逍遙法外，使真實難以發現，妨
    害國家司法權之行使，而其犯後矢口否認前揭犯行，未見醒
    悟，暨其素行、智識程度及生活狀況等一切情狀，量處如主
    文所示之刑，並諭知易科罰金之折算標準。
貳、無罪部分：
一、公訴意旨略以：被告甲○○於96年10月3日23時30分許，駕
    駛車牌號碼6299-PS號自小客車，沿臺中市○區○○○路由
    建成路往美村路方向行駛，行至五權南路與永和街口而向左
    迴車時，本應注意車輛迴轉前，應暫停並顯示左轉燈光或手
    勢，看清無來往車輛後，始得迴轉，而依當時情況，並無不
    能注意之情事，竟疏於注意未為顯示左轉燈光，於上開路口
    迴轉時，適左後方由告訴人王立中駕駛車牌號碼M5G-750號
    重型機車搭載告訴人王立發，沿五權南路由建成路往美村路
    方向行駛，亦行至上開路口時，被告駕駛之上開自小客車左
    前車門因而與王立中所騎乘之上開重型機車前車頭發生擦撞
    ，致王立中、王立發二人均人車倒地，王立中因此次撞擊受
    有頭部外傷、腦震盪、頭痛及頸椎痛等傷害，王立發亦受有
    右脛股及腓骨骨折等傷害；嗣被告甲○○於肇事後，於前往
    車禍現場處理之臺中巿警察局第三分局交通分隊警員到場時
    ，在場表明為肇事人並接受裁判，並經被害人王立中、王立
    發提出過失傷害告訴，因認被告甲○○涉嫌犯有刑法第284
    條第1項前段之過失傷害罪嫌。
二、按犯罪事實應依證據認定之，無證據不得認定犯罪事實；不
    能證明被告犯罪者，應諭知無罪之判決，刑事訴訟法第154
    條第2項、第156條第2項、第301條第1項分別定有明文。次
    按事實之認定，應憑證據，如未能發現相當證據，或證據不
    足以證明，自不能以推測或擬制之方法，以為裁判基礎；又
    所謂認定犯罪事實之證據，係指足以認定被告確有犯罪行為
    之積極證據而言，而認定犯罪事實所憑之證據，雖不以直接
    證據為限，間接證據亦包括在內，然而無論直接或間接證據
    ，其為訴訟上之證明，須於通常一般人均不致有所懷疑，而
    得確信其為真實之程度，始得據之為有罪之認定，倘其證明
    尚未達到此一程度，而有合理懷疑存在時，事實審復已就其
    心證上理由予以闡述，敘明其如何無從為有罪之確信，因而
    為無罪之判決，尚不得任意指為違法（最高法院29年上字第
    3105號、40年台上字第86號、76年台上字第4986號等判例要
    旨供參）。另按，檢察官就被告犯罪事實，應負舉證責任，
    並指出證明之方法；因此，檢察官對於起訴之犯罪事實，應
    負提出證據及說服之實質舉證責任；倘其所提出之證據，不
    足為被告有罪之積極證明，或其闡明之證明方法，無從說服
    法官以形成被告有罪之心證，基於無罪推定之原則，自應為
    被告無罪判決之諭知（最高法院92年台上字第128號判例要
    旨供參）。
三、公訴意旨認被告甲○○涉犯刑法第284條第1項前段之過失傷
    害罪嫌，無非係以被告之自白、證人王立發、王立中分別於
    偵訊之證述、澄清醫院及竹山秀傳醫院分別出具之診斷證明
    書、證人王立中、王立發受傷照片多幀、道路交通事故現場
    圖、道路交通事故調查報告表(一)(二)、道路交通事故談話紀錄
    表、道路交通事故肇事人自首情形紀錄表、肇事現場照片多
    幀、臺灣省臺中市區車輛行車事故鑑定委員會鑑定意見書等
    資為論據，而訊據被告亦自白上開過失傷害犯行在案。
四、惟本院按：刑事訴訟法第156條第2項規定，被告雖經自白，
    仍應調查其他必要之證據，以察其是否與事實相符，其立法
    目的即在於欲以補強證據擔保自白之真實性；亦即以補強證
    據之存在，藉之限制自白在證據上之價值。而所謂補強證據
    ，則指除該自白本身之外，其他足以證明該自白之犯罪事實
    確具有相當程度真實性之證據而言。雖所補強者，非以事實
    之全部為必要，但亦須因補強證據與該自白相互利用，而足
    以使犯罪事實獲得確信者，始足當之（最高法院74年台覆第
    10 號判例意旨參照）。是被告雖於偵訊及本院審理時始終
    自白上開過失傷害犯行在卷，然依據全案其餘卷證資料所顯
    示情節，均僅能證明告訴人王立中、王立發有於上開時間、
    地點，因上開肇事車輛之駕駛人之過失行為而受有前述傷害
    等事實，然尚不足以補強佐證被告即為該肇事車輛之駕駛人
    一事，況被告並非本件肇事車輛之駕駛人，亦即並未於本件
    交通事故涉犯過失傷害罪嫌，卻意圖使真正駕駛人隱避，而
    冒充為肇事者而頂替之犯行，業據證人嚴家治、王立發分別
    於偵訊時證述綦詳，並有上開其餘供述證據及書證在卷可按
    ，均詳前述，資不贅論，故本件過失傷害案件縱經被告自白
    在案，惟並無任何補強證據足以擔保其自白之真實性，本件
    即不得僅依被告之自白，逕行認定被告確有被訴過失傷害之
    犯罪行為，應屬至然。
五、綜上所述，公訴人所舉之前揭證據，其為訴訟上之證明，尚
    難認已達通常一般之人均不致於有所懷疑，而得確信其為真
    實之程度者，則上開證據既不足以證明被告確有過失傷害之
    犯行，本院復查無其他積極證據足資認定之，則本件被告被
    訴過失傷害犯行部分，即屬不能證明，揆諸前開法條規定及
    判例意旨，自應就該部分諭知被告無罪之判決，以示慎審。
、據上論斷，應依刑事訴訟法第299條第1項前段、第301條第
    1項，刑法第164條第2項、第41條第1項前段，刑法施行法第
    1條之1，判決如主文。
中    華    民    國    97    年    12    月    11    日
                  刑事第十二庭  法  官  廖慧如
上正本證明與原本無異。
如不服本判決，應於收受送達後10日內向本院提出上訴書狀（應
敘述具體理由並附繕本）。
上訴書狀如未敘述理由，應於上訴期間屆滿後20日內補提理由書
於本院。
                                書記官  張宏清
中    華    民    國    97    年    12    月    11    日
附錄本案論罪科刑法條全文：
中華民國刑法第164條
藏匿犯人或依法逮捕拘禁之脫逃人或使之隱避者，處2年以下有
期徒刑、拘役或500元以下罰金。
意圖犯前項之罪而頂替者，亦同。


司法院資訊處製作；財團法人民間司法改革基金會備份。
